【裁判字號】    88,易,3968
【裁判日期】    891211
【裁判案由】    詐欺等
【裁判全文】
臺灣臺中地方法院刑事判決                        八十八年度易字第三九六八號
    公  訴  人  台灣台中地方法院檢察署檢察官
    被      告  丙○○
    選任辯護人  陳明發
右列被告因詐欺等案件，經檢察官提起公訴（八十七年度偵字第二六一四八號），本
院判決如左：
    主  文
丙○○意圖為自己不法之所有，而侵占對於業務上所持有之物，處有期徒刑捌月。緩
刑參年。被訴詐欺部分，無罪。
    事  實
一、丙○○原係新光人壽保險股份有限公司（以下簡稱新光保險公司）之業務員，負
    責保險費之收取、保險金之轉付等業務，為從事業務之人。於民國八十六年十一
    月二十五日，在台中市○○路八四號十樓癸○○住處，收受新光保險公司客戶癸○○所交付之償還保險單貸款新台幣（下同）二十九萬八千零二元後，應馬上繳
    回新光保險公司，竟意圖為自己不法之所有，將該筆償還款侵吞入己，供己花用
    。嗣癸○○欲再次向新光保險公司借款時，丙○○恐新光保險公司發覺上情，始
    於八十七年七月六日，將該筆款項返還新光保險公司。
二、案經癸○○訴請臺灣臺中地方法院檢察署檢察官偵查起訴。
    理  由
壹、有罪部分
一、訊據被告丙○○坦承於右揭時地收受告訴人癸○○交付之償還保險單貸款二十九
    萬八千零二元等事實，惟否認有何業務侵占犯行，辯稱：伊前往癸○○上開住處
    賭博，賭輸五十萬元，癸○○將應付保險單貸款之錢先借伊，伊未侵占云云。經
    查被告於右揭時地收受癸○○交付之保險單貸款後，延遲半年後始將貸款交付新
    光保險公司之事實，有八十六年十一月二十五日被告收受二十九萬八千零二元之
    收據、保險單、癸○○於八十六年十一月二十五日提領二十八萬元之銀行資金往
    來明細表附卷可稽，又被告於偵訊時坦承因一時疏忽未將收受癸○○交付之錢繳
    回公司，並未提及有何賭博情事，癸○○雖自承被告有時會在其住處玩麻將，然
    每次輸贏僅數千元等語，又被告坦承其會攜一、二萬元前往癸○○住處玩麻將云
    云，查被告每次既僅攜帶一、二萬元在癸○○住處賭玩，其輸贏焉會累積達五十
    萬元，又癸○○焉會在被告積欠達五十萬元之鉅仍繼續讓被告賭玩﹖是被告上開
    所辯，係卸責之詞，不足採信，其犯行堪以認定。
二、核被告所為，係犯刑法第三百三十六條第二項業務侵占罪。爰審酌被告身為業務
    員竟侵占客戶款項之犯罪動機、目的、手段，犯後否認犯行不知悔悟，惟犯後已
    代償完畢等一切情狀，量處如主文所示之刑。末查被告未曾受有期徒刑以上刑之
    宣告，有臺灣高等法院被告全國前案紀錄表及臺灣台中地方法院檢察署刑案資料
    查註紀錄表附卷可稽，其經此科刑教訓，應知所警惕，信無再犯之虞，且被告亦
    已清償侵占之款項，本院認所宣告之刑以暫不執行為適當，併宣告緩刑三年，以
    啟自新。
貳、無罪部分
一、公訴意旨略以：被告與被告甲○○（另結）二人係夫妻，明知已無資力，共同基
    於意圖為自己不法所有之概括犯意，自八十五年一月間起至八十七年一月止，連
    續向告訴人乙○○、寅○○、丁○○、己○○（原名戊○○）、廖睿婷（原名壬○○）、庚○○、辛○○、子○○（原名丑○○）、癸○○等人佯稱：以自大陸
    進口蒜種、在大陸投資電器公司、紡織廠、買股票臨時缺錢、至大陸投資需資金
    或經營法拍屋等需資金週轉云云，被告與甲○○二人為取信予告訴人等，並簽發
    支票或本票交付告訴人等，使告訴人等不疑有他，如數交予被告及甲○○附表所
    示之金額（詐騙之時間、地點、所得金額均詳如附表所示）。詎支票或本票屆期
    ，經告訴人等提示竟遭拒絕付款，又再三催討無著，始知受騙，因認被告與甲○○共同涉犯刑法第三百三十九條第一項詐欺取財罪嫌云云。
二、按犯罪事實應依證據認定之，無證據不得推定其犯罪事實，刑事訴訟法第一百五
    十四條定有明文。又刑法上詐欺罪之成立，以意圖為自己或第三人不法之所有，
    以詐術使人將本人或第三人之物交付為要件，所謂以詐術使人交付，必須被詐欺
    人因其詐術而陷於錯誤，若其所用之方法，不能認為詐術，亦不致使人陷於錯誤
    ，即不構成該罪。訊據被告丙○○否認有何詐欺犯行，辯稱：告訴人指訴之金錢
    借貸或邀集投資等，均與其無關等語。經查（一）告訴人辛○○於告訴狀及八十
    七年十二月七日偵訊時均陳述：甲○○以其投資大陸需資金為由，向其借款五十
    萬元云云，並提出面額三十五萬元及三十萬元本票二紙、臺灣雲林地方法院本票
    裁定及確定證明、甲○○於八十六年九月二十二日書立同意分期清償之借據為證
    ，查辛○○除前開陳述外，經本院多次傳喚均未到庭，又辛○○提出之本票、裁
    定及借據均僅能證明其與甲○○間有資金往來，無法進一步指證其交付甲○○金
    錢係受詐欺所致，況此係辛○○與甲○○間之糾紛，辛○○並未指證亦受被告詐
    欺，亦未說明被告如何詐欺。（二）甲○○於八十四年及八十五年間邀約寅○○
    、林衍良、謝宏昌投資蒜種進口生意，嗣獲利分紅與各投資人等事實，經告訴人
    寅○○陳述明確，並經證人林衍良、謝宏昌證述屬實，復有協議書附卷可稽，顯
    見甲○○確有投資蒜種生意。另告訴人乙○○陳述其投資蒜種時間為八十五年一
    月間，比寅○○等人投資時間較晚等語，經甲○○自述屬實，並有乙○○提出之
    協議書及本票在卷可憑，證人謝淑敏於偵訊時證述：八十七年六月二十三日與乙○○前往甲○○住處催討蒜種五十萬元，甲○○簽發二張本票交付乙○○等語，
    查該協議書係乙○○與甲○○簽訂，又乙○○與謝淑敏係前往找甲○○談蒜種事
    宜，再者乙○○提出面額十五萬元及三十五萬元，合計五十萬元之本票二紙，發
    票人均為甲○○一人，其餘面額六萬八千元、十一萬八千元及五萬元本票三紙發
    票人則係被告與甲○○，因此難認被告有涉及蒜種進口生意之事。（三）告訴人
    寅○○自承：甲○○向伊借款，嗣伊將借款轉為投資，伊與胞弟及友人曾前往大
    陸四川甲○○投資之工廠參觀等語，又甲○○與大陸人士吳好於八十四年一月間
    在大陸成都合資創立好好製衣有限責任公司，嗣甲○○委請律師訴追吳好侵占等
    罪責，有其提出公司可行性研究報告、公司設立登記申請表、成都好好製衣有限
    責任公司之租約及加工合同、律師函附卷可按，另八十五年八月間寅○○、丁○○、己○○父親張欽臣、廖睿婷前往大陸，八十五年十二月寅○○前往大陸參觀
    製衣廠等事實，亦有甲○○提出之旅行社收據在卷可憑，是甲○○確有在大陸投
    資製衣廠生意，因此難認被告與甲○○有何詐欺故意。至於告訴人寅○○、丁○○、己○○及廖睿婷稱甲○○先稱其係投資電器事業，嗣改稱係紡織廠，甲○○
    並曾提出日本訂單取信於其等云云。惟此為甲○○否認，告訴人復未能提供證據
    供本院查證，況依告訴人指訴之對象係甲○○，亦非被告，亦難認被告有何詐欺
    行為。（四）告訴人庚○○及子○○均稱：被告甲○○向其等佯稱因購買台塑股
    票現金不足，請其等幫忙等語，證人劉禎鎔於偵訊時證述：八十七年三月二日陪
    同庚○○、子○○找甲○○，甲○○表示係因股票買賣之錢，與當初買賣比較，
    有賺到一點價差等語，證人林玉樹於偵訊時亦證述：八十七年一月四日與庚○○
    及子○○等人在台中市中正公園親聞甲○○以買受台塑股票錢不夠向其等借款，
    待股票賣後即還錢等語。查依前述告訴人及證人之陳述，向庚○○及子○○表示
    買受股票現金不足之人係甲○○，並非被告，被告雖坦承向庚○○收取金錢，然
    依庚○○前述所言可知其將錢交付被告係因之前同意買受甲○○轉讓台塑股票之
    故，非被告有何詐欺行為，是被告代甲○○前去取錢乙事，亦無法憑以認被告有
    詐欺行為。（五）癸○○於告訴狀及八十七年十二月七日偵訊時均稱：甲○○投
    資法拍屋需款，向伊借六十萬元，並允諾幫伊介紹法拍屋，屆時連同該六十萬元
    ，甲○○願借一百九十萬元與伊買受法拍屋，伊要告甲○○，被告部分係告侵占
    保險單貸款等語，又證人何佩華於偵訊時證述，在癸○○住處，甲○○表示欲借
    六十萬元買受法拍屋，若買售成功可將貸款借與癸○○等語，查與癸○○就法拍
    屋事項商議之人為甲○○，非被告，因此亦無法認被告有何詐欺癸○○行為。縱
    上所陳，邀集告訴人等投資及借款之人既非被告，告訴人等亦無法說明被告有何
    參與邀集投資籌得資金等行為，是被告所為核與詐欺罪之構成要件不符，難繩以
    詐欺罪責。此外，本院復查無其他積極證據足以證明被告有何上開犯行，此部分
    自應為無罪之諭知。
參、被告甲○○俟到庭後另行審結。
據上論斷，應依刑事訴訟法第二百九十九條第一項前段、第三百零一條第一項，刑法
第三百三十六條第二項、第七十四條第一款，罰金罰鍰提高標準條例第一條前段，判
決如主文。
中      華      民      國      八十九      年    十二  月      十一    日
                                        法  官  林郁婷
右正本證明與原本無異。
如不服本判決，應於送達後十日內向本院提出上訴狀 （須附繕本） ，上訴於台灣高
等法院台中分院。
                                        書記官
中      華      民      國      八十九      年    十二  月      十一    日
附錄論罪科刑法條
刑法第三百三十六條第二項：對於業務上所持有之物，犯前條第一項之罪者，處六月
以上五年以下有期徒刑，得併科三千元以下罰金。
附表：
編號  被害人  犯罪時間   犯罪地點  詐騙方法        詐得金額
  一  辛○○  八十四年   辛○○住  至大陸投資需資  五十萬元（事後
              一月十一   處        金              約定每月償還三
              日                                   萬元，未實現）
  二  乙○○  八十五年   乙○○住  投資合作自大陸  五十萬元
              一月間     處        進口蒜種
  三  寅○○  同年四月   寅○○住  在大陸投資電器  一百七十萬元
      丁○○  間         處        公司，後來改稱
                                   投資紡織廠
  四  己○○  同年九月   己○○住  在大陸投資紡織  五十萬元
      廖睿婷  間         處        廠
  五  庚○○  八十七年   台中市中  因買股票缺錢，  二十五萬三千元
              一月四日   正公園道  又有急事至大陸  （事後已還部分
                         德會場    ，一時無法湊錢  ，尚欠六萬七千
                                                   元）
  六  子○○  同右       台中市中  因買股票缺錢，  二十五萬二千元
                         正公園道  又有急事至大陸  （事後已還部分
                         德會場    ，一時無法湊錢  ，尚欠十三萬四
                                                   千元）
  七  癸○○  同年二月   癸○○    投資經營法拍屋  六十萬元
              二十六日   住處


司法院資訊處製作；財團法人民間司法改革基金會備份。
